臺灣臺中地方法院刑事判決　　　　　　　　　　　　九十一年度自緝字第六一五號
　　自　訴　人　甲○○
　　自　訴　人　丙○○
　　被　　　告　乙○○
右列被告因詐欺等案件，經自訴人提起自訴，本院判決如左：
    主  文
乙○○連續意圖為自己不法之所有，以詐術使人將本人之物交付，累犯，處有期徒刑
參月，如易科罰金，以參佰元折算壹日。又意圖為自己不法之所有，而侵占自己持有
他人之物，累犯，處有期徒刑參月，如易科罰金，以參佰元折算壹日。應執行有期徒
刑伍月，如易科罰金，以參佰元折算壹日。
丙○○自訴部分不受理。
    事  實
一、乙○○（原名為陳金山）曾因侵占案件，經臺灣臺南地方法院判處有期徒刑八月
    ，後經臺灣高等法院臺南分院將上訴駁回而告確定，指揮書執畢日期為民國八十
    九年六月三日。其猶不知悔改，明知自己財務狀況不佳，竟基於意圖為自己不法
    所有之概括犯意，於九十年九月十九日，在台中市○○○○街六十二號處，向甲○○佯稱其人面廣行銷管道暢通，可幫忙販售兒童書籍云云，而向甲○○購買書
    籍、工具組等一批，總價金為新台幣（下同）二萬七千七百五十元，不知情之甲○○誤信其有支付貨款之意，而陷於錯誤，乃交付前開書籍、工具組等一批；另
    於九十年九月二十八日，乙○○於前開地點再向甲○○佯稱欲再進貨，貨款下次
    一起結算云云，而向甲○○購買書籍等一批，總價金為三萬八千六百九十二元，
    不知情之甲○○誤信其有支付貨款之意，而陷於錯誤，乃交付前開書籍等一批；
    又於九十年十月九日，在前開地點，乙○○交付八千五百八十八元予甲○○以支
    付前開貨款，而使不知情之甲○○誤信其有支付貨款之意，而陷於錯誤，乃再度
    出售並交付總價金為二萬六千九百三十六元之書籍、工具組等一批；復於九十年
    十月二十四日，在前開地點，乙○○交付七千元予甲○○以支付前開貨款，而使
    不知情之甲○○誤信其有支付貨款之意，而陷於錯誤，乃再度出售並交付總價金
    為一萬二千七百四十七元之書籍等一批。詎其後乙○○迭經催索，均不支付前開
欠款，且逃逸無蹤，甲○○始知受騙。乙○○另基於意圖為自己不法之所有，於
    九十年九月十九日在台中市○○○○街六十二號處，向甲○○商借貨車使用，甲○○遂向丙○○借得車牌號碼為ＮＴ－五七二五號自用小客貨車一輛（廠牌：中
    華、年份：一九九四、排氣量：一０六一ＣＣ）後，交予乙○○使用，雙方並約
    定使用該貨車須由乙○○每月支付六千元以為耗損之費用，乙○○並於九十年九
    月二十日書立借車證一張以為憑據，詎乙○○取得前開自用小客貨車後，竟變易
    持有意思為所有意思，侵占入己，逃逸無蹤，致甲○○催索無著。
二、案經甲○○提起自訴。
    理  由
甲、有罪部分：
一、訊據被告乙○○對其分別於前開時、地向自訴人甲○○購買前開書籍、工具等物
    及向甲○○借得前開自用小客貨車迄今未還等事實固坦承不諱，惟矢口否認有何
    詐欺取財及侵占之犯行，並辯稱：其係因經營不善而賠錢，並無騙自訴人甲○○
    之意；其未還前開自用小客貨車係因其想買而未還，目前因欠老闆錢致該自用小
    客貨車遭扣押，並無侵占之意云云。惟查前揭事實業據自訴人甲○○指訴綦詳，
    核與自訴人丙○○指訴情節相符，並有貨款及貨品明細表、借據、駕駛執照、存
    證信函、字據等在卷可參。至被告雖辯稱係經營不善而週轉不靈云云，惟其係分
    期向自訴人甲○○買進前開書籍、工具等物，若經營不善，即不應再續行買進，
    若已賣出買進之書籍，亦當可清償所欠貨款；另參以被告於積欠貨款後逃逸無蹤
    ，令債權人催討無著，事隔多年亦未清償分文，足見其於訂購前開書籍等物，即
    具為自己不法所有之意圖甚明。至被告借用前開自用小客貨車後迭經催索竟未償
    還，反係逃逸無蹤，多年未還，顯係有取得支配之不法所有意圖。被告前開所辯
    ，無非事後圖卸刑責之詞，不足採信。本件事證明確，被告犯行洵堪認定。
二、核被告所為，係犯刑法第三百三十九條第一項之詐欺取財罪與同法第三百三十五
    條第一項之普通侵占罪。其先後多次詐欺取財之犯行，時間緊接，犯罪構成要件
    相同，顯係基於概括犯意反覆為之，為連續犯，應依刑法第五十六條規定以一罪
    論，並加重其刑。查被告曾因侵占案件，經臺灣臺南地方法院判處有期徒刑八月
    ，後經臺灣高等法院臺南分院將上訴駁回而告確定，指揮書執畢日期為八十九年
    六月三日，此有臺灣高等法院被告全國前案紀錄表一份在卷可憑；被告於前案有
    期徒刑執行完畢後，五年以內再犯本件有期徒刑以上之罪，屬累犯，應依刑法第
    四十七條之規定，加重其刑，並就其所犯詐欺取財罪部分遞加之。另查被告所犯
    前開二罪間，犯意個別，犯罪構成要件互殊，應予分論併罰。爰審酌被告犯罪之
    動機、目的、手段，其所詐得與侵占所得之財物價值、數量等犯罪所生之危害及
    其犯罪後猶飾詞卸責之態度等一切情狀，分別量處如主文所示之刑，並均諭知易
    科罰金之折算標準，且合併定其應執行之刑，諭知易科罰金之折算標準。
乙、自訴不受理部分（丙○○自訴侵占部分）：
一、自訴人丙○○自訴意旨略以：被告乙○○基於意圖為自己不法之所有，於九十年
    九月十九日在台中市○○○○街六十二號處，向甲○○商借貨車使用，甲○○遂
    向自訴人丙○○借得車牌號碼為ＮＴ－五七二五號自用小客貨車一輛（廠牌：中
    華、年份：一九九四、排氣量：一０六一ＣＣ）後，交予被告乙○○使用，詎被
    告取得前開自用小客貨車後，竟變易持有意思為所有意思，侵占入己，逃逸無蹤
    ，因認被告涉犯刑法第三百三十五條第一項之普通侵占罪嫌云云。
二、按「犯罪之被害人得提起自訴。」刑事訴訟法第三百十九條第一項前段定有明文
    。故必須係因犯罪而被害之人，始得提起自訴；非因犯罪而被害之人，不得提起
    自訴，乃當然之解釋。該條項所稱犯罪之被害人，以因犯罪而直接被害之人為限
    ，於財產法益被侵害時，必須其財產之所有權人，或對於該財產有事實上管領力
    之人，因他人之犯罪行為，而其管領權受有侵害時，始能認為直接被害之人，（
    本院六十八年臺上字第二一四號判例，三十二年非字第六八號判例參照）。甲自
    訴其建築物，被乙強行拆毀，法院既已查明甲並非該建築物之所有權人，亦非有
    管領權之人，應認其並非因犯罪而直接被害之人，逕予諭知不受理之判決。本院
    四十六年臺上字第一三０五號判例不再援用（最高法院八十年六月三十日八十年
    度第三次刑事庭會議決議參照）。再按不得提起自訴而提起者，應諭知不受理判
    決，刑事訴法第三百三十四條定有明文。
三、查被告係向甲○○借用前開自用小客貨車，而非向自訴人丙○○借用，業據被告
    供述在卷，核與自訴人甲○○指訴情節相符，應堪採信。而刑法上所謂侵占罪，
    以被侵占之物先有法律或契約上之原因在其持有中者為限，否則不能成立侵占罪
    （最高法院五十二年度臺上字第一四一八號判例參照）；被告既係向甲○○借用
    前開自用小客貨車，則自訴人甲○○與被告間即無前開「法律或契約上之原因」
    ，自訴人甲○○尚難認係前開侵占罪之直接被害人，其不得提起自訴而提起，依
    前開說明，自應諭知不受理判決。
丙、據上論斷，應依刑事訴訟法第三百四十三條、第二百九十九條第一項前段、第三
    百三十四條，刑法第五十六條、第三百三十九條第一項、第三百三十五條第一項
    、第四十一條第一項、第四十七條、第五十一條第五款，罰金罰鍰提高標準條例
    第一條前段、第二條，判決如主文。
中      華      民      國      九十一    年    十二    月    二十七    日
                                臺灣臺中地方法院刑事第七庭
                                    法  官  陳  卿  和
右正本證明與原本無異。
如不服本判決，應於送達後十日內向本院提出上訴狀 (須附繕本)，上訴於台灣高等
法院台中分院。
                                    書記官
中      華      民      國      九十一    年    十二    月    二十七    日
【附錄本案論罪科刑法條全文】
刑法第三百三十九條第一項：
意圖為自己或第三人不法之所有，以詐術使人將本人或第三人之物交付者，處五年以
下有期徒刑、拘役或科或併科一千元以下罰金。
刑法第三百三十五條第一項：
意圖為自己或第三人不法之所有，而侵占自己持有他人之物者，處五年以下有期徒刑
、拘役或科或併科一千元以下罰金。
